臺灣高等法院刑事判決
109年度交上易字第341號
上  訴  人  臺灣新北地方檢察署檢察官
被      告  謝宗翰


選任辯護人  林永頌律師
上列上訴人因被告過失傷害案件，不服臺灣新北地方法院107年
度交易字第163號，中華民國109年8月7日第一審判決（起訴案號
：臺灣新北地方檢察署107年度調偵字第996號），提起上訴，本
院判決如下：
    主  文
上訴駁回。
    理  由
一、公訴意旨略以：被告謝宗翰於民國106年7月5日晚上，騎乘
    車牌號碼000-000號普通重型機車，沿新北市三重區三和路
    二段往蘆洲區方向行駛，同日晚間9時37分許，行經三和路
    二段與仁愛街口時，本應注意兩車併行之距離，且左轉彎時
    ，應先顯示車輛前後之左邊方向燈光，或由駕駛人表示左臂
    平伸，手掌向下之手勢，而依當時天候晴、夜間有照明、柏
    油市區道路、路面乾燥、無障礙物、視距良好等情況，並無
    不能注意之情形，竟疏未注意及此，自三和路二段右轉仁愛
    街並直行後，突然左轉欲至仁愛街往文化北路方向之機車待
    轉區，適告訴人施美月騎乘車號000-000號普通重型機車，
    亦自三和路二段右轉仁愛街，因而閃避不及，與謝宗翰機車
    發生碰撞，施美月人車倒地，受有右側視丘腦出血及腦室內
    出血之傷害，嗣經施美月報警處理，始悉上情。因認被告涉
    犯刑法第284條第1項前段之過失傷害罪嫌等語。
二、按犯罪事實應依證據認定之，無證據不得認定犯罪事實；不
    能證明被告犯罪者，應諭知無罪之判決，刑事訴訟法第154
    條第2項、第301條第1項分別定有明文。又事實之認定，應
    憑證據，如未能發現相當證據，或證據不足以證明，自不能
    以推測或擬制之方法，為裁判基礎；且認定不利於被告之事
    實須依積極證據，苟積極證據不足為不利於被告事實之認定
    時，即應為有利於被告之認定；另認定犯罪事實所憑之證據
    ，雖不以直接證據為限，間接證據亦包括在內，然而無論係
    直接證據或間接證據，其為訴訟上之證明，須於通常一般之
    人均不致有所懷疑，而得確信其為真實之程度者，始得據為
    有罪之認定，倘其證明尚未達到此一程度，而有合理性之懷
    疑存在，無從使事實審法院得有罪之確信時，即應由法院為
    諭知被告無罪之判決（最高法院30年度台上字第816號、40
    年度台上字第86號、76年度台上字第4986號判例意旨可資參
    照）。況檢察官就被告犯罪事實，應負舉證責任，並指出證
    明之方法，刑事訴訟法第161條第1項亦有明定，是檢察官對
    於起訴之犯罪事實，應負提出證據及說服之實質舉證責任，
    倘其所提出之證據，不足為被告有罪之積極證明，或其指出
    證明之方法，無從說服法院以形成被告有罪之心證，基於無
    罪推定之原則，自應為被告無罪判決之諭知（最高法院92年
    度台上字第128號判例意旨參照）。
三、公訴人認被告涉犯上開過失傷害犯行，係以：被告於警詢及
    偵查中之供述、告訴人代理人即施美月之夫柯進營於警詢時
    之指訴、新北市立聯合醫院三重院區（下稱聯合醫院三重院
    區）診斷證明書、道路交通事故現場圖、道路交通事故調查
    報告表㈠、㈡、道路交通事故照片、監視錄影光碟暨翻拍照片
    等，為其主要論據。
四、訊據被告固坦承有於上揭時、地，與施美月駕駛之普通重型
    機車發生碰撞，並對於車禍之發生有過失，惟堅詞否認有何
    過失傷害犯行，辯稱：車禍發生後，施美月跌坐在地上，頭
    部並未接觸或撞擊地面，嗣雙方在警察局商談和解時，施美
    月忽然表示呼吸困難、暈眩而緊急送聯合醫院救治，依聯合
    醫院及佛教慈濟醫療財團法人台北慈濟醫院（下稱慈濟醫院
    ）診斷報告，均指出施美月係受有「非創傷性腦出血」及「
    自發性腦出血」之傷害，與本件車禍並無因果關係，施美月
    所受之腦傷傷勢並非被告造成等語。
五、本院之判斷：
（一）經查，被告於106年7月5日晚間9時37分許，騎乘車牌號碼
      000-000號普通重型機車沿新北市三重區三和路二段往同
      市蘆洲區方向行駛，自三和路二段右轉仁愛街並直行後，
      突向左轉欲至仁愛街往文化北路方向之機車待轉區，不慎
      與騎乘車號000-000號普通重型機車行經該處之施美月發
      生擦撞等情，為被告自始所不否認，核與施美月於警詢及
      原審之證述（見偵查卷第19頁，原審交易字卷㈠第293頁至
      第303頁）大致相符，並有新北市政府警察局三重分局道
      路交通事故現場圖、道路交通事故調查報告表㈠、㈡、案發
      現場路口監視錄影畫面翻拍照片、案發現場及車損照片等
      在卷可稽（見偵查卷第29頁至第50頁，原審交易字卷㈠第6
      1頁至第87頁），被告與施美月騎乘之機車確有發生碰撞
      之事實固堪認定。
（二）施美月於車禍發生後，委託其夫柯進營於106年10月26日
      至警局提出告訴，並檢附聯合醫院三重院區於106年9月13
      日開立之診斷證明書，欲證明施美月因上開車禍碰撞而受
      有「右側視丘腦出血及腦室內出血」之傷勢，有上開診斷
      證明書及委託書存卷可考（見偵查卷第21頁、第23頁），
      此部分亦堪信為真實。
（三）按車輛左轉彎時，應先顯示車輛前後之左邊方向燈光，或
      由駕駛人表示左臂平伸，手掌向下之手勢，道路交通安全
      規則第91條第1項第2款定有明文，本件被告騎乘機車沿三
      和路二段右轉仁愛街後，未先顯示左轉方向燈光或以左臂
      平伸手掌向下之手勢表示左轉之意，即貿然向左轉彎，致
      後方之施美月騎乘之機車見狀閃避不及，兩車因而發生碰
      撞，被告之行為已違反客觀注意義務。然刑法上之過失，
      其過失行為與結果間，在客觀上有相當因果關係始得成立
      。所謂相當因果關係，依最高法院76年度台上字第192號
      判例意旨，實務係採客觀相當因果關係說。所謂客觀相當
      因果關係，係指行為人之行為與結果間，在具備「若無該
      行為，則無該結果」之條件關係前提下，以行為當時客觀
      存在之一切事實（或稱條件），以及行為後所發生且依一
      般經驗法則客觀上「能預見」之事實，為客觀之事後審查
      ，依社會日常生活經驗，認為有行為人之行為通常皆足以
      發生該結果，即具有相當性，行為人應對該結果負責，否
      則，尚難認有相當因果關係。是本件應審究者，為施美月
      「右側視丘腦出血及腦室內出血」之傷害與被告之駕駛行
      為間有無相當因果關係？自當予以詳加審究：
  １．就事發經過，施美月於原審證稱：我是戴白色安全帽，車禍
      發生後，我左側跌坐在地等語（見原審交易字卷㈠第302頁
      ），即施美月僅說明在車禍發生後，其臀部著地，並未提
      及其頭部有接觸地面，核與肇事路口監視錄影畫面截圖所
      示，事故發生後，施美月之手、臀部及左側身體逐步接觸
      地面，戴有白色安全帽之頭部始終未與地面接觸之情形相
      符（見原審交易字卷㈠第75頁至第87頁）；又觀諸施美月
      騎乘之機車照片，車身僅有擦、刮痕，無嚴重破損（見偵
      查卷第45頁至第47頁），堪認本件車禍並非劇烈衝撞，施
      美月之頭部亦未因本件車禍與何外部物體有何接觸，更無
      任何外傷。
　２．本件車禍發生時間在106年7月5日晚間9時37分許，嗣被告先
      行就醫，施美月於同日晚間10時36分起至47分許，在新北
      市政府警察局交通警察大隊三重分隊完成談話、查訪紀錄
      ，被告則自同日晚間11時19分起至29分許完成談話、查訪
      紀錄，二人並接著在三重分隊內商談和解事宜，為被告與
      施美月分別陳述在卷，嗣施美月因表示呼吸困難、暈眩，
      新北市消防局於同日晚間11時41分接獲通報，於同日晚間
      11時57分將施美月送至聯合醫院急診，經頭部電腦斷層掃
      瞄檢查後診斷為「非創傷性腦出血」，於同年月12日送往
      慈濟醫院急診，並於翌（13）日進行開顱手術，經診斷為
      「自發性腦出血、高血壓、糖尿病」，治療後於106年8月
      9日出院等情，有聯合醫院三重院區診斷證明書、該院108
      年7月18日新北醫歷字第1083478621號函暨施美月急診病
      歷、新北市政府消防局救護紀錄表一般表、電腦斷層掃瞄
      檢查報告、出院病歷摘要等、慈濟醫院108年7月23日慈新
      醫文字第1081176號函暨施美月病歷紀錄、慈濟醫院106年
      8月9日診斷證明書等在卷可考（見偵查卷第21頁，原審審
      交易字卷第129頁，原審交易字卷㈡第11頁至第226頁），
      足見施美月於車禍發生當時並未感到身體不適，係在車禍
      發生後二個多小時，在警局商談和解時始感覺呼吸困難、
      暈眩。
　３．施美月於原審證稱：我在二十幾年前產下第二個小孩後，就
      開始吃高血壓藥，起先在新光醫院，後來在慈濟醫院使用
      連續處方籤吃藥控制高血壓等語（見原審交易字卷㈠第297
      頁至第298頁），則施美月車禍發生前，有長期的高血壓
      病史，其自98年8月間起即在慈濟醫院因高血壓之病況就
      診，復有慈濟醫院108年4月8日慈新醫文字第1080484號函
      暨施美月高血壓疾病之病情說明書、病歷紀錄等在卷可憑
      （見原審交易字卷㈠第407頁至第474頁），施美月自述其
      患有高血壓之病症確為事實。而施美月昏迷後，於106年7
      月6日凌晨送聯合醫院急診，經緊急為施美月進行電腦斷
      層掃瞄，認施美月為「非創傷性腦出血」，護理紀錄並於
      同日上午8時20分記載：「經今鄭重（按：該醫師名為鄭
      重）向家屬（先生及妹妹）病情解釋，表示病人出血是在
      右側視丘通常是高血壓造成的，不是外力造成，所以會左
      側無力無法控制肢體活動…」，同年月10日進行第二次電
      腦斷層掃瞄後，亦指出施美月受有「腦梗塞、非創傷性腦
      室出血、本態性（原發性）高血壓」，有護理資料、腦斷
      層掃瞄檢查報告等在卷可參（見原審交易字卷㈠第217頁，
      原審交易字卷㈡第33頁、第95頁、第100頁），即聯合醫院
      於施美月入院後經診斷認施美月所受「右側視丘腦出血及
      腦室內出血」傷勢，並非外力所致，而與施美月本身高血
      壓之疾病有關。
　４．原審檢附施美月於本件車禍發生前、後之全部病歷資料，委
      託為施美月進行開顱手術之慈濟醫院，鑑定施美月所受之
      上開傷勢與本件車禍是否具有因果關係，鑑定結果認：「
      此病人（施美月）經診斷為自發性腦出血，發生部位為右
      腦視丘，屬高血壓導致腦出血之好發部位，與本件車禍無
      直接因果關係」等語，並說明施美月罹患自發性腦出血、
      自發性高血壓、第二型或未明示型糖尿病等病情，有慈濟
      醫院108年11月18日慈新醫文字第1081862號函、106年8月
      9日診斷證明書及出院後照護計畫書在卷可參（見原審審
      交易字卷第129頁，原審交易字卷㈠第231頁，原審交易字
      卷㈡第325頁）；本院為瞭解真相，再度函詢慈濟醫院，請
      再就鑑定結果詳加說明，經該院函覆稱：前次鑑定意見，
      係依據病人（施美月）於106年7月10日新北市立聯合醫院
      、同年月13日本院之頭部電腦斷層檢查結果，發現病人右
      腦視丘腦出血破到腦室裡面。因自發性腦出血常伴隨高血
      壓病史，出血部位通常於基底核、視丘、小腦或橋腦，病
      人本身有高血壓病史，長期於本院追蹤，又此次出血部位
      為視丘，屬自發性腦出血之標準位置，非外傷性腦出血之
      標準位置，難謂與本件車禍有直接因果關係等語，有慈濟
      醫院110年1月6日慈新醫文字第1100021號函在卷可稽（見
      本院卷第151頁）。則被告雖有未依規定左轉，與施美月
      騎乘的機車發生碰撞，導致本件車禍之發生，然施美月嗣
      後發生右側視丘腦出血及腦室內出血，既係完全源於施美
      月自身先前所罹之高血壓疾病之自發性腦出血，自難認係
      被告本件過失駕駛行為之通常事態發展過程所導致之結果
      ，不能認二者間有相當因果關係。
  ５．至檢察官所舉之道路交通事故現場圖、道路交通事故調查報
      告表㈠、㈡、道路交通事故照片、監視錄影光碟暨翻拍照片
      等，至多僅能證明被告就本件車禍事故發生具有過失，惟
      尚不足以證明施美月所受傷害與被告之過失行為有關。
（四）原審審理時，原審蒞庭檢察官以補充理由書更正起訴書犯
      罪事實欄倒數第1、2行之記載為「…致施美月人車倒地，
      因而受有右側視丘腦出血及腦室內出血、『右腳擦傷、兩
      側下肢擦挫傷等』傷害。」並增列「臺北市立聯合醫院陽
      明院區106年11月1日出院病歷摘要、聯合醫院三重院區10
      6年7月12日出院病歷摘要」為據，有臺灣新北地方檢察署
      檢察官109年度蒞字第2179號補充理由書在卷可參（見原
      審易字卷㈡第375頁至第378頁）。然本件車禍發生當日施
      美月前往警局製作談話紀錄表時，經員警詢問是否受傷就
      醫，僅勾選「我本人有受傷，無就醫」，並未記載何處受
      傷及傷勢情形（見偵查卷第19頁），嗣施美月於106年10
      月26日委託其夫柯進營前往警局製作筆錄對被告提出過失
      傷害告訴時，在員警詢問施美月主要傷勢為何，亦僅稱：
      「右側視丘腦出血及腦室內出血」，並提出聯合醫院三重
      院區106年9月13日診斷證明書為據（見偵查卷第13頁至第
      15頁、第21頁、第23頁），迄檢察官於107年4月17日對被
      告提起公訴為止，遍觀偵查卷宗全卷，均無任何施美月受
      有「右腳擦傷、兩側下肢擦挫傷」傷勢之照片或相關證據
      ，施美月因本件車禍受有「右腳擦傷、兩側下肢擦挫傷」
      之傷勢，尚難認已在起訴書所敘及；且本案被告被訴「右
      側視丘腦出血及腦室內出血」既經原審諭知無罪，本院認
      無不當而駁回檢察官上訴（詳後述），揆諸上揭說明，與
      另補充之「右腳擦傷、兩側下肢擦挫傷」傷害，自不發生
      一部與全部之關係，質言之，並非本案起訴效力所及，是
      公訴檢察官雖以補充理由書補充被告行為導致施美月受有
      右腳擦傷、兩側下肢擦挫傷之傷情，本院仍不得就未經起
      訴之此部分事實併予審判，而宜由檢察官另為適法處理。
（五）至告訴代理人雖聲請向臺大醫院函詢高血壓患者是否可能
      因外在受驚嚇、用力過度等因素導致腦部出血，被告過失
      行為與施美月腦溢血間，有無相當因果關係云云，然為施
      美月診治之聯合醫院三重院區、慈濟醫院均已詳細說明施
      美月腦出血係自身高血壓所致，與本件車禍無相當因果關
      係，是施美月前揭聲請，本院認無再函詢調查之必要，爰
      駁回此部分調查證據之聲請。
（六）綜上所述，本件既無積極證據足認被告之過失行為與施美
      月右側視丘腦出血及腦室內出血之結果，有何相當因果關
      係，又不得就施美月指其另受有右腳擦傷、兩側下肢擦挫
      傷傷情加以審理。在無其他積極證據可認被告確有過失致
      施美月受傷之犯行，基於「罪疑利益歸於被告」之原則，
      自應為被告有利之認定，原審因此對被告為無罪之諭知，
      其結論即核無不合。
六、檢察官不服原審諭知被告無罪，提起上訴，指稱：施美月雖
    有高血壓病史，但定期追蹤，控制良好，本件車禍雖沒有直
    接撞擊施美月頭部，但依事故發生時之緊張狀態及施美月摔
    倒於地之外在情況，均可能造成血壓升高，難認施美月腦出
    血與被告過失傷害行為毫無因果關係；施美月車禍發生後，
    在談話紀錄表勾選「我本人有受傷」，足見腳部傷勢係因本
    件車禍所致；施美月因同一車禍，除有起訴書所載之右側視
    丘出血及腦室内出血外，尚有右腳擦傷、兩側下肢擦挫傷之
    傷害，係單一行為侵害單一法益，屬包括不可分割之單純一
    罪之單一事實關係，並非裁判上或實質上一罪，不發生一部
    與全部之關係，而無公訴不可分原則之適用，原審未就施美
    月腳部擦傷部分一併審理，亦有未當，請將原判決撤銷，更
    為適當合法之判決等語。
七、惟查：
（一）有關施美月罹患高血壓後之就醫情形，聯合醫院三重院區
      106年7月12日病歷摘要記載：「This 52 years-old fema
      le patient had past historyof Hypertension without
       OPD F/U or medicine controlled.」（見原審審交易字
      卷第125頁），指施美月有高血壓病史且未持續門診追蹤
      或服藥控制，依慈濟醫院病情說明書及施美月就診紀錄，
      亦稱施美月105年11月15日最後一次至該院心臟內科就診
      後，停止繼續看診，遲至108年8月20日始繼續在心臟內科
      接受治療（見原審交易字卷㈡第240頁至第276頁、第296頁
      ），足見本案於106年7月5日發生時，施美月已有多月未
      回診追蹤其血壓數值及服藥，檢察官指施美月有定期追蹤
      血壓，控制良好乙節，難以為據。
（二）檢察官雖稱施美月車禍發生後，在談話紀錄表勾選「我本
      人有受傷」云云，然依聯合醫院三重院區106年11月1日出
      院病歷摘要病史欄，指出施美月腳部之傷勢係：「Accord
      ing to medical record and her husband,……On 0000-0-
      0 ,she occured traffic accident , abrasion over ri
      ght foot and no head injury.」、出院病例摘要之病史
      欄指出：「According to herhusband’s statement, she
       suffered from left scalp and bilateral lower leg 
      contusion with abrasion.」，有各該病歷資料在卷可參
      （見原審審交易字卷第107頁、第125頁），均表示係本於
      先前病歷資料或施美月丈夫之說明，施美月於原審審理時
      復表示其不知道有沒有在醫院進行腳部受傷之診斷或治療
      等語（見原審交易字卷㈡第415頁），況遍尋全卷資料，亦
      無任何施美月受有「右腳擦傷、兩側下肢擦挫傷」傷勢之
      照片或明確證據，自無從單以施美月在談話紀錄表勾選「
      我本人有受傷」，認施美月確有右腳擦傷、兩側下肢擦挫
      傷之傷勢。又按起訴為訴訟上之請求，基於不告不理原則
      ，受訴法院對於被告行為之審判範圍，除刑事訴訟法第26
      7條之情形外，應以起訴書所記載被告之犯罪事實為準。
      到庭實行公訴之檢察官以言詞所為之陳述或書面提出之補
      充理由書，其中逸出起訴書記載之犯罪事實部分，倘原本
      係屬於一部起訴效力所及之他部事實之擴張，應僅止於促
      使法院之注意，非屬訴訟上之請求，不生起訴之效力（最
      高法院104年度台上字第3602號判決意旨參照）。又檢察
      官就單純一罪（如誣告）、實質上或審判上一罪之犯罪事
      實起訴一部者，依刑事訴訟法第267條之規定，其效力固
      應及於全部，惟其已起訴之事實如不構成犯罪，即與未經
      起訴之其他事實不發生該條所稱犯罪事實一部與全部之關
      係，依同法第268條規定，法院不得就未經起訴之其他事
      實併予審判。
（三）告訴代理人雖於其所提出之陳述意見二狀稱依本院臺南分
      院98年度交上訴字第136號判決，指出車禍產生之瞬間驚
      嚇會導致血壓遽升，而引發腦出血，足見施美月腦部受傷
      與被告過失行為有關云云（見本院卷第161頁）。惟上開
      判決係被害人遭撞擊後，自用小客車車體板金凹陷，當時
      並有頭部後仰之情，在案發後30分鐘即至醫院急診部就醫
      ，診斷出腦出血症狀，與本案發生當時，施美月之機車僅
      有擦、刮痕，無嚴重破損，施美月當時上身仍直立，頭部
      無劇烈搖晃、拉扯，並表示意識清楚，無須就醫，至案發
      後2小時方發生腦溢血之情，兩件之情節與經過並不相同
      ，不能比附援引，本院自不受上開判決法律見解之拘束。
      況本案既不能證明被告之過失行為與施美月受有「右側視
      丘腦出血及腦室內出血」有關，原判決諭知被告無罪，另
      補充之「右腳擦傷、兩側下肢擦挫傷」傷害，非本案起訴
      效力所及，檢察官指原審未就施美月腳部擦傷部分一併審
      理，提起上訴，亦有未恰。
（四）按刑事訴訟法第161條第1項規定：檢察官就被告犯罪事實
      ，應負舉證責任，並指出證明之方法。對於其所訴之被告
      犯罪事實，應負提出證據及說服之實質舉證責任，倘所提
      出之證據，不足為被告有罪之積極證明，或其闡明之證明
      方法，無從說服法官以形成被告有罪之心證，基於無罪推
      定之原則，自應為被告無罪判決之諭知。而證據之取捨與
      證據之證明力如何，均屬事實審法院得自由裁量、判斷之
      職權，茍其此項裁量、判斷，並不悖乎通常一般人日常生
      活經驗之定則或論理法則，又於判決內論敘其何以作此判
      斷之心證理由者，即不得任意指摘其為違法。茲原判決已
      詳敘就卷內證據調查之結果，而為綜合判斷、取捨，認不
      足證明被告確有檢察官所起訴之犯罪，其得心證的理由已
      說明甚詳，且所為論斷亦難認有違背經驗法則、論理法則
      ，或有其他違背法令之情形，自不容任意指為違法。本件
      檢察官起訴書所列證據及卷內訴訟資料，已經本院逐一論
      證，參互審酌，無從認定被告之車禍過失與施美月右側視
      丘腦出血及腦室內出血之傷害有關聯性，均如前述。就檢
      察官上訴意旨，本院已依前開理由認定說明原判決認定被
      告無罪尚無不合，認上訴意旨核無理由，其上訴應予駁回
      。
據上論斷，應依刑事訴訟法第368條，判決如主文。
本案經檢察官林安紜到庭執行職務。
中　　華　　民　　國　　110 　年　　4 　　月　　28　　日
                  刑事第二十庭  審判長法　官  王復生
                                      法　官  張紹省
                                      法　官  遲中慧
以上正本證明與原本無異。
不得上訴。
                                      書記官  鄭巧青
中　　華　　民　　國　　110 　年　　4 　　月　　28　　日